【裁判字號】    98,交抗,419
【裁判日期】    980709
【裁判案由】    聲明異議
【裁判全文】
臺灣高等法院高雄分院刑事裁定         98年度交抗字第419號
    抗  告  人  交通部公路總局高雄區監理所
    受  處分人  甲○○
上列抗告人因受處分人違反道路交通管理處罰條例聲明異議案件
，不服臺灣高雄地方法院中華民國98年6 月8 日裁定（98年度交
聲字第1215號），提起抗告，本院裁定如下：
    主  文
抗告駁回。
    理  由
一、抗告意旨略以：(一)緩起訴者乃附條件的不起訴處分，亦係不
    起訴之一，此觀刑事訴訟法第256 條規定自明。至於檢察官
    為緩起訴處分時，依刑事訴訟法第253 條之2 第1 項規定對
    被告所為之指示及課予之負擔，係一種特殊『處遇措施』，
    並非屬刑事法律規定之『刑罰』，因此刑事案件經檢察官為
    緩起訴處分確定後，宜視同不起訴處分確定，依行政罰法第
    26條第2 項規定，得依違反行政法上義務規定裁處之。原裁
    定以緩起訴處分具有『實質刑事處罰』性質，即不得就同一
    違規事實再處以相同類型之行政秩序罰，尚有未恰。(二)按95
    年3 月1 日施行道路交通事件管理處罰條例第68條修正條文
    規定後，依修正條文規定，如汽車駕駛人領有汽車及機車駕
    駛執照者，其若係駕駛汽車違規應受吊扣駕照處分，當以吊
    扣其所領有憑以許可駕駛汽車行駛道路之汽車駕駛執照；若
    係駕駛機車違規應受吊扣駕照處分，當以吊扣其所領有憑以
    許可駕駛機車行駛道路之機車駕駛執照；復如駕駛人係僅領
    有汽車駕駛執照或機車駕駛執照之一，且其駕駛道路除有違
    反處罰條例第21條第1 項第2 款、第21條之1 第1 項第2 款
    、第22條第1 項第4 、5 、6 款等規定情形者，如依規定尚
    應受吊扣駕照處分之情形時，既其駕照使用已有違反上開規
    定之具體事實在案，其於違規行為時係以其領有使用之上開
    駕照，故本案駕駛人僅領有普通小型車駕照，核已有違反道
    路交通事件管理處罰條例第22條第1項 第4 款規定之具體事
    實，其於違規行為時係以其領有之駕照之持照條件行駛公路
    ，當為明確，自應以其領有之普通小型車駕照為吊扣處分。
    (三)酒駕違規行為吊扣駕駛執照之目的，並非僅為處罰行為人
    ，尚有以暫時禁止行為人於道路上駕駛，以免其於短期內再
    犯之目的。本所裁處罰鍰新臺幣45,000元，並吊扣其駕駛執
    照（即普通小型車駕駛執照）12個月，施以道安講習，於法
    並無不合，請求撤銷原裁定，另為適法之裁定云云。
二、按汽車駕駛人，駕駛汽車經測試檢定有酒精濃度超過規定標
    準之情形者，處新臺幣15,000元以上60,000元以下罰鍰，並
    當場移置保管其車輛及吊扣其駕駛執照1 年；有第35條第1
    項規定之情形者，應接受道路交通安全講習，道路交通管理
    處罰條例第24條第1 項第2 款、35條第1 項第1 款分別定有
    明文。而所謂酒精濃度超過規定之標準者，依道路交通安全
    規則第114 條第2 款之規定，係指汽車駕駛人飲用酒類或其
    他類似物後其吐氣所含酒精濃度超過每公升0.25毫克或血液
    中酒精濃度超過0.05% 以上者。次按已領有已領有小型車駕
    駛執照者，得駕駛輕型機器腳踏車，道路交通安全規則第61
    條第1 項第4 款規定明確。再按汽車駕駛人，因違反本條例
    及道路交通安全規則之規定，受吊銷駕駛執照處分時，吊銷
    其持有各級車類之駕駛執照，道路交通管理處罰條例第68條
    定有明文。此規定係於94年12月14日修正公布，並於95年3
    月1 日施行，而修正前之道路交通管理處罰條例第68條則係
    規定「汽車駕駛人，因違反本條例及道路交通安全規則之規
    定，受吊扣或吊銷駕駛執照處分時，吊扣或吊銷其持有各級
    車類之駕駛執照」，觀其修法意旨，係以「原條文將違規駕
    駛人所持有之各級車類駕駛執照一併吊扣或吊銷，失之過酷
    ，影響人民工作及生活甚鉅」為由，而刪除吊扣駕駛人駕駛
    執照時，應吊扣駕駛人持有各級車類駕駛執照之規定，是依
    現行道路交通管理處罰條例，已無得吊扣駕駛人所持有他級
    駕駛執照之依據存在，從而，於為吊扣駕駛人駕駛執照之處
    分時，自僅得吊扣駕駛人違規時所駕駛該級車類之駕駛執照
    ，以限制其繼續駕駛該級車類行駛道路之權利，若駕駛人並
    無該級車類之駕駛執照，即無從執行吊扣駕駛執照之處分，
    而僅係應否依道路交通管理處罰條例第22條第1 項規定處罰
    駕駛人之問題。又按一行為同時觸犯刑事法律及違反行政法
    上義務規定者，依刑事法律處罰之。但其行為應處以其他種
    類行政罰或得沒入之物而未經法院宣告沒收者，亦得裁處之
    。前項行為如經不起訴處分或為無罪、免訴、不受理、不付
    審理之裁判確定者，得依違反行政法上義務規定裁處之，行
    政罰法第26條亦有明文規定。
三、經查：
  (一)受處分人甲○○於96年8 月5 日晚上7 時29分許，飲酒後騎
    乘車號HR5-412 號重型機車，行經高雄縣大寮鄉○○路○段
    375 號前，經高雄縣政府警察局交通警察隊攔檢，並測得受
    處分人呼氣中酒精濃度達每公升1.42公克，由原處分機關就
    酒後駕車部分之交通違規行為裁處罰鍰45,000元、吊扣駕駛
    執照12個月，並施以道安講習之事實，業據受處分人自承在
    卷，並有高雄縣政府警察局96年8 月5 日高警交字第N00000
    000 號舉發違反道路交通管理事件通知單、原處分機關98年
    5 月1 日高監營字第0980019175號移送書、98年4 月16日高
    監營裁字第裁80-N00000000號裁決書各1 份附於原審卷可稽
    ，是受處分人酒後酒精濃度超過規定標準，仍於上開時、地
    騎乘重型機車之違規行為，堪以認定。
  (二)按於94年2 月5 日公布，並自95年2 月5 日施行之行政罰法
    第26條第1 項規定：「一行為同時觸犯刑事法律及違反行政
    法上義務規定者，依刑事法律處罰之。但其行為應處以其他
    種類行政罰或得沒入之物而未經法院宣告沒收者，亦得裁處
    之」；次按於94年12月28日修正公布，並自95年7 月1 日施
    行之道路交通管理處罰條例第35條第8 項規定：「‧‧前項
    （指有酒精濃度超過規定標準而駕駛車輛等情形）汽車駕駛
    人，經裁判確定處以罰金低於本條例第92條第3 項所訂最低
    罰鍰基準規定者，應依本條例裁決繳納不足最低罰鍰之部分
    。」參諸上開條文之規定，可認道路交通管理處罰條例第35
    條第8 項，為行政罰法第26條第1 項之特別規定。再按被告
    所犯為死刑、無期徒刑或最輕本刑3 年以上有期徒刑以外之
    罪，檢察官參酌刑法第57條所列事項及公共利益之維護，認
    以緩起訴為適當者，得定1 年以上3 年以下之緩起訴期間為
    緩起訴處分，刑事訴訟法第253 條之1 定有明文，又依同法
    第253 條之2 第1 項規定，檢察官為緩起訴處分者，得課被
    告予一定之負擔或指示，其中緩起訴之被告若依檢察官緩起
    訴處分命令，向公益團體繳納捐款，即係履行檢察官為緩起
    訴處分命令，該等金錢給付，並得為民事強制執行名義，受
    處分人因上開緩起訴處分而剝奪其財產權，主觀上前揭金錢
    給付義務亦具有強制性、懲罰性，雖不若易科罰金係以支付
    金錢作為自由刑之替代，惟經由緩起訴處分條件之履行使其
    免於遭檢察官發動起訴程序，仍具有替代刑罰之效果，實質
    上應屬於行政罰法第26條第1 項所稱之「刑事法律處罰」，
    而有行政罰法第26條第1 項「一事不二罰」規定之適用。則
    依修正後道路交通管理處罰條例第35條第8 項所規定之罰金
    ，解釋上亦應包括依檢察官處分命令，而向公益團體繳納捐
    款在內。故受處分人既依檢察官之緩起訴處分命令，向公益
    團體繳納捐款，即係履行檢察官為緩起訴處分命令，與受刑
    事處罰無異。
  (三)本件受處分人甲○○於上開時、地酒後駕車為警查獲，經臺
    灣高雄地方法院檢察署檢察官於96年9 月6 日以96年度偵字
    第23648 號為緩起訴處分，緩起訴期間為1 年，並命異議人
    於緩起訴處分確定後3 個月內，支付3 萬元予高雄縣政府教
    育局，該緩起訴處分於96年11月12日確定，並於97年11月11
    日期滿等情，有上開舉發違反道路交通管理事件通知單、裁
    決書、臺灣高雄地方法院檢察署檢察官96年度偵字第23648
    號緩起訴處分書、臺灣高等法院高雄分院檢察署96年度上職
    議字第4509號處分書、臺灣高等法院被告前案紀錄表各1 份
    附於原審卷足憑。是依上開法條規定及說明，自堪認原處分
    機關於本案情形應不得就異議人同一行為再為行政罰鍰處分
    ，據此，原處分機關依道路交通管理處罰條例第24條第1 項
    第2 款、第35條第1 項第1 款規定，對受處分人上開酒後駕
    車之違規行為予以裁罰時，除其行為應處以其他種類行政罰
    即吊扣駕駛執照、施以道路安全講習部分，仍得予以裁處外
    ，自不得再就科處行政罰鍰部分對於異議人予以重複處罰。
    據上，原處分機關逕以受處分人酒精濃度超過規定標準，而
    對其裁處罰鍰45,000元部分，即有未恰。惟因受處分人所支
    付之緩起訴處分金為3 萬元，參照道路交通管理處罰條例第
    35條第8 項規定之意旨，受處分人尚須補繳該等不足部分之
    罰鍰即15,000元（即45,000-30,000 ＝15,000），始為適法
    ，爰此，原處分機關逕以受處分人酒精濃度超過規定標準，
    而對其裁處罰鍰45,000元部分，即有未洽，原裁定撤銷原處
    分關於45,000元罰鍰部分，另為裁處15,000元罰鍰之諭知，
    並無不合。
  (四)本件受處分人並無重型機器腳踏車駕駛執照，僅有普通小型
    車駕駛執照，業據受處分人陳明在卷，且有證號查詢汽車駕
    駛人及證號查詢機車駕駛人資料各1 紙在原審卷可稽，而本
    件受處分人係騎乘重型機車違規，依現行道路交通管理處罰
    條例第68條規定，僅得吊扣其重型機器腳踏車駕駛執照，並
    不得吊扣駕駛人所持有各級車類之駕駛執照，亦即於為吊扣
    駕駛人駕駛執照之處分時，僅得吊扣駕駛人違規時所駕駛該
    級車類之駕駛執照，以限制其繼續駕駛該級車類行駛道路之
    權利。從而，原處分機關僅能吊扣受處分人違規當時所駕車
    類（即重型機車）之駕駛執照，不得率爾吊扣受處分人現尚
    有效之其他各級駕駛執照（即普通小型車駕駛執照），原處
    分機關未審酌新修正之法律規定，逕予裁處吊扣其駕駛執照
    12個月，復未依「違反道路交通管理事件統一裁罰基準及處
    理細則」第43條第2 項第3 款規定，記明應受吊扣駕駛執照
    之名稱，均有可議，是受處分人此部分之異議為有理由，原
    裁定將原處分關於吊扣駕駛執照12個月部分之處分撤銷，由
    原處分機關依修法後之規定及意旨，另為適法之處分，而不
    另為裁定，亦無不合。至受處分人領有普通小型車駕駛執照
    ，而騎乘重型機車，是否另涉及無照駕駛之違規行為，則應
    由原處分機關另為適法之處理，附此敘明。
  (五)至原處分關於施以道安講習部分，受處分人對此於原審並未
    聲明異議，不在原審審理及撤銷之範圍內，附此敘明。
四、原裁定以受處分人甲○○違規事證明確，但受處分人經檢察
    官緩起訴處分確定後，已向高雄縣政府教育局支付3 萬元完
    畢，且受處分人係酒後駕駛重機車被查獲，其並無重機車駕
    駛執照可吊扣，認處分機關逕以受處分人酒精濃度超過規定
    標準，而對其裁處罰鍰45,000元部分，即有未洽，原裁定撤
    銷原處分關於45,000元罰鍰部分，另為裁處15,000元罰鍰之
    諭知，並無不合；至原處分機關吊扣受處分人普通小型車駕
    駛執照部分，以原處分機關未審酌新修正之法律規定，逕予
    裁處吊扣其駕駛執照12個月，復未依「違反道路交通管理事
    件統一裁罰基準及處理細則」第43條第2 項第3 款規定，記
    明應受吊扣駕駛執照之名稱，均有可議，而撤銷該部分處分
    ，然認應由原處分機關依修法後之規定及意旨，另為適法之
    處分，而不另為裁定，經核並無違誤。抗告人仍執陳詞，提
    起抗告，並無理由，應予駁回。
五、據上論結，應依道路交通案件處理辦法第26條，刑事訴訟法
    第412 條，裁定如主文。
中    華    民    國    98    年    7     月    9     日
                  刑事第二庭  審判長法  官  林正雄
                                    法  官  陳啟造
                                    法  官  黃壽燕
以上正本證明與原本無異。
不得再抗告。
中    華    民    國    98    年    7     月    9     日
                                    書記官  梁雅華


司法院資訊處製作；財團法人民間司法改革基金會備份。
